【裁判字號】    85,台上,609
【裁判日期】    850321
【裁判案由】    請求拆屋還地
【裁判全文】
最高法院民事判決                                八十五年度台上字第六○九號
    上  訴  人  乙○○
                丙○○
                呂阿進
                呂俊松
    兼 右四 人
    訴訟代理人  陳金元
    被 上訴 人  甲○○
    訴訟代理人  許國棟律師
右當事人間請求拆屋還地事件，上訴人對於中華民國八十四年五月一日台灣高等法院
第二審判決（八十三年度上字第三○六號），提起上訴，本院判決如左：
    主  文
原判決廢棄，發回台灣高等法院。
    理  由
本件被上訴人主張：坐落宜蘭縣三星鄉○○○段紅柴林小段五三二之八八號土地為伊
所有，為上訴人乙○○、陳金元、丙○○、呂阿進之被繼承人陳新傳無權占有，在該
地上建造如第一審判決附圖（下簡稱附圖）所示Ｃ、Ｃ１、Ｃ２、Ｄ之建物，及使用
該附圖所示Ａ部分面積一○五八平公公尺，Ｂ部分面積六三六‧六二平方公尺之土地
。陳新傳死亡後由乙○○、陳金元、丙○○、呂阿進繼承繼續占用，上訴人呂俊松亦
無正當權源居住該房屋而使用伊之土地等情，求為命呂俊松自上開房屋遷出；乙○○
、陳金元、丙○○、呂阿進將附圖所示Ｃ、Ｃ１、Ｃ２、Ｄ之建物拆除，將基地及Ａ
、Ｂ部分之土地返還與伊之判決。
上訴人則以：伊之被繼承人陳新傳係以在系爭土地有地上權之意思占有系爭土地，並
在其上建蓋房屋及工作物，迄今已歷五十年以上，依民法第七百七十二條準用民法第
七百六十九條規定，伊有依時效取得請求登記為地上權人之權利，並已依法向地政機
關申請地上權登記，因被上訴人否認而遭駁回等語，資為抗辯，並提起反訴，求為確
認伊就系爭土地內如附圖所示Ｂ、Ｃ、Ｃ１、Ｃ２及Ｄ部分有地上權登記請求權存在
之判決。
原審維持第一審所為本訴部分被上訴人勝訴，反訴部分上訴人敗訴之判決，駁回上訴
人之上訴，無非以：上訴人對於占有系爭土地之事實並不爭執，雖抗辯伊就系爭土地
已取得地上權登記請求權，並已依法申請地上權登記云云，以提出土地登記簿謄本、
宜蘭縣稅捐稽徵處羅東分處函、戶籍謄本、宜蘭縣羅東地政事務所函及聲請訊問證人
張桃生為其立證方法。惟按依時效取得地上權者，必須以行使地上權之意思而占有土
地為要件，此觀民法第七百七十二條、第七百六十九條之規定自明。上訴人上開之立
證僅能證明上訴人確有占有系爭土地之事實，惟尚不足證明其於占有系爭土地之初，
即有於系爭土地行使地上權之意思，其空言主張於系爭土地因時效取得，有地上權登
記請求權云云，即不足採信等詞，為其判斷之基礎。
惟稱地上權者係以在他人土地上有建築物或其他工作物、或竹木為目的而使用其土地
之權，民法第八百三十二條規定甚明。苟占有人於占有之始，即有於他人土地上有建
築物、工作物、竹木之目的而使用土地，占有後確有建造房屋或工作物或竹木等情事
，自與單純之占有使用土地有別，則依該占有所由發生之事實之性質，自難謂占有人
於占有之始無行使地上權之意思。本件上訴人主張：伊之被繼承人陳新傳在系爭土地
上以行使地上權之意思占有系爭土地，在其上蓋有房屋及工作物迄今已歷時五十年以
上，伊既以行使地上權之意思，和平、繼續占有系爭土地達二十年以上，自得請求登
記為地上權人等語（見一審卷六九頁、原審卷四五頁）。被上訴人亦自認系爭土地為
上訴人乙○○、陳金元、丙○○、呂阿進之被繼承人陳新傳無權占有，並在其上建有
房屋云云。倘系爭土地上房屋或工作物於陳新傳占有後始存在，復查無其他占有之原
因，則依其占有所由發生之事實之性質，是否不得認為上訴人係以行使地上權之意思
而占有系爭土地？尚值推求。實情如何？原審未遑審認澄清，遽以上開情詞為上訴人
不利判斷，自嫌速斷。上訴論旨，執以指摘原判決不當，求予廢棄，非無理由。
據上論結，本件上訴為有理由。依民事訴訟法第四百七十七條第一項、第四百七十八
條第一項，判決如主文。
中      華      民      國    八十五    年      三      月    二十一    日
                              最高法院民事第六庭
                                  審判長法官  吳  啟  賓
                                        法官  洪  根  樹
                                        法官  謝  正  勝
                                        法官  劉  福  來
                                        法官  黃  熙  嫣
      右正本證明與原本無異
                                              書  記  官
中      華      民      國    八十五    年      三      月    二十八    日
                                                                      Ｚ


司法院資訊處製作；財團法人民間司法改革基金會備份。
